臺灣高等法院臺中分院刑事判決　　　　　　　　　九十三年度上訴字第一八八一號
　　上　訴　人　臺灣彰化地方法院檢察署檢察官
　　被　　　告　甲○○
　　選任辯護人　宋志衡
右上訴人因被告過失致死案件，不服臺灣彰化地方法院九十二年度訴字第一０一三號
中華民國九十三年九月二十九日第一審判決（起訴案號：臺灣彰化地方法院檢察署九
十一年度偵續字第四四號），提起上訴，本院判決如左：
    主      文
上訴駁回。
    理      由
一、公訴意旨略以：被告甲○○（原名王明結）明知其為雲林縣大主有限公司（下稱
    大主公司）之實際負責人，而大主公司經核准之採區為雲林縣西螺鎮，然被告竟
    與受僱人王寶二（業經本院另案依竊盜罪判處有期徒刑五月確定在案）及黃富利
    （業經原審另案判處有期徒刑八月，緩刑三年確定在案），由被告及王寶二兩人
    指示黃富利，並由王寶二在現場與受僱人王寶二及黃富利，由被告及王寶二兩人
    指示黃富利，並由王寶二在現場指揮黃富利施作位置，自民國（下同）八十四年
    二月上旬某日起至同年四月中旬某日止，由黃富利連續駕駛挖土機，未經聲請許
    可，擅在彰化縣溪州鄉○○○段田二二一─一地號附近濁水溪河床之公有河川地
    行水區內之河床，多次盜採砂石販售得利（被告盜採砂石部分，業經最高法院另
    案判處有期徒刑一年確定在案）。且被告明知其在上開河床盜採砂石後，在該地
    點形成之水塘甚深，水塘內之水流甚急，不慎掉入有致命之危險，竟疏未注意設
    置警告標誌或其他之安全設施，以致被害人廖泓鈞於同年四月二十二日下午三時
    許，至該水塘洗手，不慎滑入，其父即被害人廖宜伯見狀跳下營救時，二人均慘
    遭溺斃。因認被告涉有刑法第二百七十六條第二項業務上過失致人於死之罪嫌云
    云。
二、按犯罪事實應依證據認定之，無證據不得認定犯罪事實；又不能證明被告犯罪者
    ，應諭知無罪之判決，刑事訴訟法第一百五十四條第二項、第三百零一條第一項
    前段分別定有明文。次按事實之認定，應憑證據，如未能發現相當證據，或證據
    不足以證明，自不能以推測或擬制之方法以為裁判基礎；又認定不利於被告之事
    實，須依積極證據，苟積極證據不足為不利於被告事實之認定時，即應為有利於
    被告之認定，更不必有何有利之證據（最高法院三十年上字第八一六號、四十年
    臺上字第八六號判例參照）。
三、公訴人認被告涉有前揭業務上過失致人於死之罪嫌，無非係以：被告指示另案被
    告王寶二在現場指揮，及由另案被告黃富利連續駕駛挖土機，未經聲請許可，擅
    在彰化縣溪州鄉○○○段田二二一─一地號附近濁水溪河床之公有河川地行水區
    內之河床，多次盜採砂石販售得利之事實，已據本院九十年度重上更（一）字第
    一號判決被告有罪確定，及另案被告黃富利於偵查中就其在上開案發地點附近盜
    採砂石之事實供承不諱，證人即在案發地點附近從事耕作之廖忠華、廖萬字、廖
    桐梧、鄭俊雄，及在附近載運砂石之卡車司機蔡柏聰、廖學聰等人到庭，均證稱
    ：伊等有見到在該處挖起之砂石均載往王明結之大主公司等語。及現場之情況，
    業經檢察官勘驗在卷，被害人廖泓鈞、廖宜伯均係掉入被告盜採砂石造成之水塘
    內溺斃，亦經檢察官督同檢驗員相驗屬實，並製有勘驗筆錄、相驗屍體證明書、
    驗斷書等在卷可憑，被告在濁水溪河床之公有河川地盜採砂石，應注意盜採砂石
    後在該地點所形成之水塘甚深，受濁水溪溪水影響，水塘內水流甚急，且當時無
    不能注意之情事，意疏未注意設置安全設備，致被害人廖泓鈞、廖宜伯掉入水塘
    慘遭溺斃，自有過失，其業務上之過失行為與被害人二人之死亡間，具有相當之
    因果關係等，為其主要論據。
四、訊據被告雖坦承其係大主公司之實際負責人，大主公司經核准之砂石採區為雲林
    縣西螺鎮，及該公司於前開時間確有僱用王寶二等事實不諱，惟矢口否認有業務
    上過失致人於死之犯行，辯稱：伊公司並未僱用黃富利，當時伊亦不認識黃富利
    。又伊公司之採區為雲林縣西螺鎮，而被害人廖泓鈞、廖宜伯等二人之死亡地點
    係在一峰採區，該一峰採區之砂石並非伊公司所採，伊亦未叫他人去採取，故被
    害人之死亡與伊無涉云云。經查共同被告黃富利於本案案發前確係受僱在被告所
    經營之大主公司，駕駛挖土機採取砂石，業迭據共同被告黃富利於前案偵查、原
    審及本院審理時分別證述綦詳（見三○三九號偵查卷第九六頁至第九七頁、第一
    二八頁，一八八號原審卷第二七頁至第二九頁、第七四頁至七六頁、第二○七頁
    至第二○八頁、及一四四六號本院卷第七四頁至第七七頁、第八五頁至第八九頁
    ），另本院於前案審理時曾囑託法務部調查局對被告及證人黃富利施以測謊鑑定
    結果，亦認「王明結稱沒有雇用黃富利在命案地點採砂，經測試呈情波動反應
    ，應係說謊；黃富利稱王明結雇用其在命案地點採砂，經測試無情波動反應，
    應未說謊。」，有該局鑑定通知書附卷可參（見一四四六號本院卷第一○○頁）
    ，且被告確與該公司（即大主公司）之受僱人王寶二（為大主公司之現場管理人
    ）共同指示黃富利，並由王寶二在現場指揮黃富利施作位置，自八十四年二月上
    旬某日起至同年四月中旬某日止，由黃富利連續駕駛挖土機，未經聲請許可，擅
    在彰化縣溪州鄉○○○段田二二一─一附近濁水溪河床之公有河川地，行水區內
    之河床靠近彰化縣境內，多次盜採砂石販售得利，被告因而經最高法院依竊盜罪
    判處有期徒刑一年確定在案，亦有本院九十年度重上更一字第一號及最高法院九
    十年度台上字第七三三七號等刑事判決各一份在卷可稽，益見黃富利於案發前確
    係受僱在被告所經營之大主公司，駕駛挖土機採取砂石無疑。被告辯稱其並未僱
    用黃富利，其與黃富利並不認識云云，固不足取。
五、惟查：（一）證人黃富利於前案（指本院九十年度重上更一字第一號）偵查中，
    固陳稱其受被告甲○○僱用操作挖土機採取砂石，惟其於該案中亦供稱：「被害
    人落水之水塘，我不清楚我是否挖過，因水流過地勢會變」等語（見三０三九號
    偵查卷第九七頁、第一二八頁）、「我是在水塘以西一百公尺的地方挖砂」等語
    （見一八八號原審卷第二０八頁）及「我是在彰化縣溪州鄉○○○段田二二一─
    一地號『附近』之濁水溪河床採過砂石，我是看地勢挖，往地勢高處挖」等語（
    見第一四四六號本院卷第七四頁、第八七頁、第九０頁），足見黃富利於該前案
    偵、審中，均未供承被害人落水之水塘為其所挖。另證人黃富利於本案原審審理
    中又到庭結證稱：「我挖土的地點離出事水塘約二、三百公尺，挖土機停放的地
    點離水塘約二百多公尺，放在該處是因該處有濾土機比較多人出入，以避免被偷
    ，我確定沒有到水塘挖土，因那邊有水，車子沒辦法行進。」等語，顯見證人黃
    富利均證述被害人落水之水塘非其所挖甚明，充其量證人黃富利僅於前案及本案
    中陳述其在案發水塘之「附近」挖土而已。況上開被告被訴盜採砂石乙案（即本
    院九十年度重上更一字第一號）亦僅認定黃富利係連續駕駛挖土機，擅在彰化縣
    溪州鄉○○○段田二二一─一「附近」濁水溪河床之公有河川地，行水區內之河
    床靠近彰化縣境內盜採砂石，並非認定在被害人之落水地點（水塘）盜採砂石，
    是本案公訴人指稱被告盜採砂石而挖掘該水塘之事實，業經證人黃富利證述及前
    案判決認定明確一節，即與事實不符。（二）證人張碧華於原審審理中到庭結證
    稱：「我在附近工作四十年了，我的田地離水塘約三百公尺，該水塘應該在案發
    前四、五個月就有了，抽砂船來後就有那個水池，且我當日有下水參與打撈，被
    害人廖宜伯是我撈起的，該水塘呈南北向，與濁水溪流道相交接，交接匯口有五
    十公尺寬，該水塘深度有二層樓深」等語；證人林素真於原審亦到庭結證稱：「
    我在該處務農三十多年，我的田地距水塘約三百公尺，距案發前約有五、六個月
    前就有該水塘，我有在現場看打撈，該水塘邊有寫是『一峰公司』採區的界標，
    但後來已經被拔掉，該水塘有置放二台濾砂機」等語；準此依證人張碧華、林素
    真上開所陳，該水塘之形成，距案發時已約有五個月，即約於八十三年底形成，
    此與黃富利於八十四年二月上旬起至同年四月中旬在開處附近挖取砂石之時間，
    明顯有別。（三）依卷附之現場相片及原審當庭與公訴人、被告、辯護人、證人
    等人一同勘驗案發當時所拍攝之錄影帶內容顯示：該水塘與濁水溪流道相交接、
    交接匯口廣闊無誤，與證人張碧華所陳該匯口有五十公尺寬等情相符，若該水塘
    足使人滅頂、深度達二層樓，則依挖土機受限其機具手臂之長度，挖採砂石時之
    深度顯無法深達二層樓，及若以挖土機開採，亦斷無甘冒滅頂風險而緊臨濁水溪
    流道開挖、甚或挖通水塘與河道而將水導入之理。（四）另證人即在該處附近務
    農之吳清，於前案審理中證稱：「我有看見水塘旁有抽砂船」等語（見第一八八
    號原審卷第一七七頁），證人即砂石車司機曹茂荃亦證稱：「我在該處有看到抽
    砂船在抽砂」等語（見第一八八號原審卷第一四八頁），及參諸前述卷附之現場
    相片、原審勘驗錄影帶內容，尚可見配合抽砂船作業所使用之濾砂機二台、鋼管
    等物，足見該處確曾有抽砂船作業，故以該水塘之形貌，應係不明抽砂船作業後
    所留，與被告無涉。（五）雖證人即在案發地點附近從事耕作之廖忠華、廖萬字
    、廖桐梧、鄭俊雄，及在附近載運砂石之卡車司機蔡柏聰、廖學聰等人於前案中
    分別證稱：「有見到在該處挖起之砂石載往被告之大主公司」等語，惟證人即同
    在案發地點附近從事耕作之張碧華、王字良、林素真，及砂石車司機林國生，亦
    於前案審理中結證稱：「案發地點挖起之砂石有載往西邊、北邊，水塘應是一峰
    公司的採區」等語；證人王字良更證稱：「挖取之砂石有的載往北邊有的載往西
    邊，水塘係一峰公司的採區，那邊有界椿」等語。證人林國生亦另證稱：「我是
    晉英公司之司機，不知道有無人在水塘挖砂，卡車有的載往東有的載往西，不知
    載到何處」等語（以上均見第一八八號原審卷第一四四頁至一四九頁，第一七六
    頁至一七九頁），是依上開證人之證詞相互以觀，對該處砂石挖取後載運之流向
    不一，顯見現場除被告經營之大主公司所僱用之黃富利在該處附近採砂外，亦應
    有其他砂石公司在該處附近採砂無疑，是自不能僅因有證人證述曾見砂石車將砂
    石載往大主公司，即遽認該處僅有大主公司在採砂；是縱認被告之大主公司曾在
    該水塘附近採砂，然此與致被害人等溺斃之水塘為何人所挖？係屬二事，不能因
    被告之受僱人黃富利曾在案發地點附近採取砂石，即遽認被害人落水之水塘係黃
    富利所挖取。（六）又依黃富利於前案所供，其受僱工作之期間係自八十四年二
    月上旬某日起至同年四月中旬止，施工地點由現場負責之王寶二所指示，並無其
    他同樣之工人，則依偵查卷之檢察官勘驗現場筆錄所載，現場有許多水塘，已難
    認定該水塘均係黃富利短期內一人所能挖成，尤難認定現場肇事地點之水塘確係
    黃富利挖取砂石所造成，佐以黃富利於檢察官勘驗後之偵查中，就盜採之確實地
    點亦無法確認（見三０三九號卷第一二八頁），是該肇事水塘是否被告所共同造
    成，已有可疑。況現場經彰化縣政府核准之採砂區多達十多家，並有疑似抽砂船
    在現場之情事，亦經檢察官勘驗，並經前案原審勘驗錄影帶在卷，則被告顯非係
    唯一現場盜採之業者，更屬無疑。參以被告公司挖取砂石之時間，與被害人落水
    死亡之時間，明顯可區分（被告公司盜採之時間為八十四年二月上旬某日起至同
    年四月中旬止，被害人落水死亡之時間為同年四月二十二日下午），及該處係行
    水區，水塘之水流甚急，被害人落水後會被水流沖走，是被害人於案發當日下午
    三時左右落水後，同日晚間七時二十分始先撈獲被害人廖宜伯之屍體，約十分鐘
    後再撈起被害人廖泓鈞之屍體（見三四五號相驗卷第三頁），則被害人二人落水
    之時間距離被撈獲屍體之時間，在水面漂流至少四小時以上，其屍體在行水、水
    壓之沖流下，屍體究由何處落水，其漂流至案發地點之行徑如何均無可考，是否
    確由被告指揮黃富利盜採砂石之起點落水也無從確定。益見本案被害人落水之地
    點並不能證明即係黃富利盜採砂石之地點。（七）至黃富利雖經原審八十五年度
    易字第一八八號刑事判決依業務上過失致人於死罪判處有期徒刑八月，緩刑三年
    確定在案，惟查本案案發地點即彰化縣溪州鄉○○○段田二二一─一附近濁水溪
    河床之公有河川地，於案發前尚有多家砂石業者在該處採取砂石，而被害人落水
    之地點究係何家業者所挖取，依現存證據並無法證明，已如前述，是並不能證明
    被害人之死亡與被告之盜採砂石行為有因果關係。上開原審判決疏未審酌此部分
    事實，遽行認定被害人落水之地點即係黃富利一人盜採砂石之地點，自有違誤，
    並無法拘束本院之效力。（八）又共犯王寶二被訴業務上過失致人於死案件，經
    本院另案審理後亦認王寶二僅成立竊盜罪，並不成立業務上過失致人於死罪，而
    就業務上過失致人於死罪部分說明不另為無罪諭知之理由，亦有業經判決確定之
    本院九十年度上訴字第八四０號刑事判決一份附卷可按，益見被告並無業務上過
    失致人於死之犯行。（九）此外復查無其他確切證據足以證明被告確有業務上過
    失致人於死之犯行，是其犯罪並不能證明。
六、原審調查後以被告之犯罪並不能證明而為無罪之判決，核無違誤。檢察官上訴意
    旨仍執前詞指摘原判決不當，並無理由，應予駁回。又被告之辯護人雖具狀陳稱
    本案與被告已被判刑確定之上開竊盜部分，係屬具有牽連關係之裁判上一罪，本
    案應為該已確定判決之竊盜案效力所及云云，惟查本案並非黃富利在挖取砂石時
    導致被害人死亡，是被告盜採砂石之故意犯行，與本案業務上過失致人於死之行
    為，明顯可區別，該二罪間顯無牽連關係，本案並非該確定判決之竊盜案效力所
    及，併此敘明。
七、據上論結，應依刑事訴訟法第三百六十八條，判決如主文。
本案經檢察官王寧懷到庭執行職務。
中      華      民      國      九十三  年      十二    月      三十一  日
                                臺灣高等法院臺中分院刑事第八庭
                                      審判長法  官  羅  得  村
                                            法　官　陳　毓　秀
                                            法　官　劉　榮　服
右正本證明與原本無異。
除檢察官得上訴外，餘不得上訴。
如不服本判決應於收受送達後十日內向本院提出上訴書狀，其未敘述上訴之理由者並
得於提起上訴後十日內向本院補提理由書（均須按他造當事人之人數附繕本）。
                                            書記官  陳　俞　豪
中      華      民      國      九十四  年      一      月      四      日
                                                                        Ａ
